【裁判字號】    89,易,2983
【裁判日期】    891205
【裁判案由】    背信
【裁判全文】
臺灣板橋地方法院刑事判決                        八十九年度易字第二九八三號
    公  訴  人  臺灣板橋地方法院檢察署檢察官
    被      告  丙○○
    選任辯護人  葉海萍
    選任辯護人  蘇美玲
右列被告因背信案件，經檢察官提起公訴（八十九年度偵字第八八一一號），本院判
決如左：
    主  文
丙○○無罪。
    理  由
一、公訴意旨略以：丙○○於民國八十七年間在設於台北縣汐止鎮○○○路○段七五
    號十六樓之亞瑟科技股份有限公司（下稱亞瑟公司）服務，擔任財務會計副協理
    ；同年三月十七日，亞瑟公司股東常會決議通過以八十六年度可供分配盈餘中提
    撥員工紅利新台幣（以下同）一億三千七百三十六萬六千一百元，轉增資發行記
    名股票一千三百七十三萬六千六百十股、每股金額十元，員工紅利轉增資部分並
    授權董事長訂定「員工紅利配股辦法」，無償配發予亞瑟公司員工，並於呈報主
    管機關核准後，授權董事會另訂配股基準日；八十七年三月二十三日財政部證券
    暨期貨管理委員會以（８７）台財證（一）第二八一二五號函核准該股東常會之
    決議後，當日下午，亞瑟公司隨即召開第六屆第二十六次董、監事聯席會，會中
    決定以八十七年四月十四日為盈餘轉增資配股基準日；而時任亞瑟公司董事長之
    吳祚欽明知以盈餘轉增資無償配股予員工之事業經股東常會通過並呈報主管機關
    核准，其本人且獲授權處理其事，理應為全體員工利益慎重規劃，妥善處理，詎
    因本人炒作股票，亟需鉅款支應，竟萌生歹念，意圖為自己不法之利益並損害全
    體員工之利益，先召集經營管理會議，在會議中討論後由其作成決議：將應全數
    無償配發予員工之股票，僅發放約二成，其餘約八成則予抑留不予配發，並對外
    諉稱俟出售後仍將股款匯回公司，以彌補虧損並作投資之用；隨即又召集丙○○
    、劉水金（當時任經理）、己○○（當時任股務文書部襄理）、庚○○（當時任
    會計部經理）等人密議，會中原本決定將抑留之股票以董事長調整數之名義全數
    配予劉水金，後來發覺不妥，改決定配與十個人頭戶；除劉水金、丙○○、丁○○、己○○、庚○○五人當場表示願意提供名義配合外，丙○○另接受吳祚欽指
    示向其他員工即戊○○（當時任會計部副理）、李秋慧（當時任會計部副課長）
    、吳碧璇（當時任會計部成本課副課長）遊說，而要求其等配合公司運作；劉水
    金、丁○○二人另遊說黃淑惠（出納課襄理）、陳玉珠（股務課副課長）二人配
    合，並聲稱應額外負擔之稅捐，公司願代為支付；而丙○○係從事會計工作，明
    知此與股東常會決議有違且有損其餘股東權益，亦與會計法規定不符，竟與吳祚
    欽、劉水金基於背信犯意之聯絡，提供個人名義予以配合。吳祚欽於取得丙○○
    等人之同意後，隨即指示丁○○擬定員工紅利配股辦法並制作各職等配股標準及
    員工分紅清冊，依該配股標準，最高之資深副總經理可獲配二萬股，最低之助理
    技術員可獲配八十三股，全體員工共獲配二百五十三萬餘股，而丙○○、劉水金
    、丁○○、吳碧璇等九人除原有配股外，另以董事長調整數之名義，均額外獲配
    一百零五萬九千八百股，庚○○則額外獲配一百六十一萬一千零六股（另陳擇輝
    其人額外獲配之五萬六千股與本案無關）；八十七年四月中、下旬，丁○○、己○○、黃淑惠、戊○○、陳玉珠、李秋慧、吳碧璇、庚○○等八人配合吳祚欽、
    劉水金之運作，共同在中國信託商業銀行敦南分行（下稱中信銀敦南分行）及豐
    銀證券股份有限公司八德分公司（下稱豐銀證券八德分公司）開設帳戶，上開八
    人並於空白取款條上蓋妥印鑑章交劉水金集中保管；八十七年五月七日，亞瑟將
    轉資配股按員工分紅清冊所載之數額撥入劉水金、丙○○、丁○○、己○○等十
    人在豐銀證券八德分公司開設之帳戶內，而吳祚欽則違背其應誠信處理事務之義
    務，指示新巨群集團股票操盤人唐潤生，於八十七年五月十四日將黃淑惠、吳碧
    璇、李秋慧帳戶內之股票各賣出一百零五萬九千股，於扣除手續費、證交稅後，
    分別得款五千三百零六萬六千九百元、五千三百七十九萬九千八百零八元、五千
    三百六十二萬五千五百四十三元，同年月十五日，將陳玉珠、劉水金帳戶內股票
    各賣出一百零五萬九千股，扣除費用、稅捐後，分別得款五千三百二十四萬七千
    六百三十八元、五千二百七十二萬零三百六十元，同年月十八日，將丁○○、戊○○帳戶內之股票各賣出一百零五萬九千股、庚○○帳戶內之股票賣出一百二十
    萬三千股，分別得款五千一百九十二萬六千五百零九元、五千一百十八萬九千二
    百二十元、五千八百八十二萬七千五百零五元，同年月十九日，將庚○○帳戶內
    之股票賣出四十萬八千股，得款一千九百四十九萬八千三百元，同年月二十日，
    將己○○、丙○○帳戶內之股票各賣出一百零五萬九千股，分別得款五千零六十
    七萬二千二百元、五千零八十九萬九千一百四十三元，共計獲取股款五億四千九
    百四十七萬三千一百二十六元；劉水金則受吳祚欽之指示，將出售股票所得股款
    悉數提領，並無分文匯回亞瑟公司，而吳祚欽、劉水金將提領出之股款，部分轉
    匯至劉水金、李秀惠、李綠青等新巨群集團核心份子之帳戶以作他用，另部分則
    匯入之前因股票買賣而有金錢往來之李草、李孟學、顏日倉、孫嚴淑惠、劉寧波
    、陳家慶等人之帳戶，上述因出售股票獲得之股款悉數遭吳祚欽、劉水金吞沒挪
    用，致生損害於亞瑟公司及該公司全體股東之利益；八十八年初，亞瑟公司更制
    作包括薪資給付額及無償配股金額二部分之各類所得扣繳暨免扣繳憑單予丙○○
    、丁○○、己○○等個人綜合所得稅，後經丁○○、己○○、黃淑惠、戊○○、
    陳玉珠、李秋慧、吳碧璇、庚○○等八人自認不妥，於犯罪未發覺前向台灣台北
    地方法院檢察署自首而查知上情（吳祚欽、劉水金違反部分另行分案偵辦）。因
    認被告丙○○涉有刑法第三百四十二條第一項之背信罪嫌。
二、按犯罪事實應依證據認定之，無證據不得推定其犯罪事實。又不能證明被告犯罪
    者，應諭知無罪之判決，刑事訴訟法第一百五十四條、第三百零一條第一項前段
    分別定有明文。而認定不利於被告之事實，須依積極證據，苟積極證據不足為不
    利於被告事實之認定時，即應為有利於被告之認定，更不必有何有利之證據。最
    高法院著有判例可循（最高法院三十年上字第八一六號判例參照）。
三、訊據被告丙○○固不否認其有提供名義配合吳祚欽、劉水金等人運作，及向所屬
    員工戊○○、李秋慧、吳碧璇等人詢問意見等情，惟矢口否認其有何背信犯意，
    辯稱：董事長吳祚欽召集幹部開會，公開宣示員工配股先發二成，八成當公司營
    運資金，其認為出售股票將錢匯回公司，公司多一筆資金運用，對公司有利，其
    係相信董事長的話，因而配合等語。本院查：（一）證人即當時任亞瑟公司股務
    文書部襄理丁○○結證稱：「八十七年四月間董事長召集公司襄理級以上的幹部
    四、五十人在禮堂開會，說員工配股部分只發給員工去年的二倍，其他的要做公
    司營運資金，因為他說公司營運狀況不好，都是靠他做業外收入支撐，且公司的
    經營會議業績報告也不好，所以我們相信他的話就同意，他說要先找幾個人，股
    票掛在他們名義上，等股票賣出後再將資金匯回公司，但嗣後劉水金跑掉，我們
    才發覺有問題」；證人即當時任亞瑟公司總經理特別助理己○○結證稱：「當時
    董事長在召開襄理級以上幹部會議說，公司營運不好，說八成的股票要充作公司
    營運資金，我們認為對公司有利才同意當人頭」；證人即當時任亞瑟公司會計部
    經理庚○○結證稱：「我們當時是相信董事長的話才同意當人頭」；證人即當時
    任亞瑟公司會計部副理戊○○結證稱：「在八十七年四月間董事長吳祚欽召開襄
    理或課長級以上幹部開會，有很多幹部參加，董事長當時說員工配股的部分只發
    給去年的二倍，其他的要做公司營運資金，因為公司營運狀況不好，要找員工把
    股票配給他，等股票賣掉後將錢匯回公司，我們認為這樣對公司有利，丙○○是
    我的主管，他跟我說要以我的名義開戶，我想公司既然這樣決定就同意，由證券
    公司及銀行到我們公司來辦理開戶手續，取款憑條及印章，當時已蓋好了，後來
    新巨群集團發生問題，我們開始擔心他錢有沒有匯回公司，向劉水金打聽，他說
    錢沒匯回公司，我們才自首」「因為董事長說要當公司營運金額，我們認為對公
    司有利」；證人即當時任亞瑟公司網路產品事業處副總甲○○結證稱：「（八十
    七年四月間吳祚欽）有召開部級以上幹部約三、四十人，在十四樓視聽訓練教室
    開會，當時是臨時通知，會議中董事長說公司都沒有賺錢，靠營建部門挹注虧損
    ，今年員工無償可配發股數以去年二倍算，其餘的部分，遴選特定人登記名下，
    出售後作為公司特殊用途」「當年公司確實虧損」「他（指吳祚欽）開始先給我
    們拳頭破口大罵，之後再給我們糖果還比上年多二倍，我們已經很高興了，而且
    根本不知道他是掏空公司」；證人即當時任亞瑟公司工廠製造部協理乙○○結證
    稱：「當時是召開部級以上會議，董事長一開始就破口大罵說我們讓公司虧損，
    全靠公司營建部門挹注，今年每名員工可配發股數為去年的二倍，其他部分要遴
    選特定人登記其名下，待出售後作為彌補公司虧損用」「填補公司虧損對公司有
    好處，我們不知道他掏空公司，吳祚欽辦理二次現金增資我們都有去認購，現在
    都虧損中」。此外證人吳碧璇、戊○○、陳玉珠、李秋慧、丁○○、己○○、黃
    淑惠等人於偵查中亦一致結證稱：因我們受僱於人，而公司主管一再向我們保證
    如此做對公司有利等語。可見當時與會之幹部對於董事長吳祚欽宣示之決策確是
    深信不疑，咸認此舉有利於公司，是則被告辯稱其相信董事長之說詞，認將股票
    出售充當公司營運資金有利公司，因而配合提供人頭戶運作等語，自堪採信。（
    二）按刑法第三百四十二條之背信罪，以有取得不法利益或損害本人利益之意圖
    為必要，若無此意圖，即屬缺乏意思要件。縱有違背任務之行為，並致生損害於
    本人之財產或其他利益，亦難律以本條之罪。（最高法院三十年上字第一二一０
    號判例參照）。依前所述，被告及與會之亞瑟公司其他幹部，當時對於董事長吳
    祚欽於會議中宣示之決策均深信不疑，咸認此舉有利公司營運，故被告主觀上並
    無取得不法利益或損害亞瑟公司利益之意圖。且上開員工紅利，本係應配發全體
    員工，縱遭挪用，受損害之人應係員工全體，亞瑟公司亦非直接受害之人。再者
    ，刑法背信罪，係以受他人委託而為他人處理事務，意圖為自己或第三人不法之
    利益，或損害本人之利益，而為違背其任務之行為，致生損害於本人之財產或其
    他利益者為構成要件，若無受他人委任處理事務之身分或無違背其任務之行為，
    即與背信罪之構成要件不符。本件被告係受亞瑟公司委任處理事務之人，與公司
    員工間並無委任處理事務之關係，員工縱或因此受有損害，亦難律以本條之罪。
    被告前揭所辯其等係深信董事長此舉對公司有利，始同意配合運作等語，尚堪採
    信，亞瑟公司董事長吳祚欽事後雖未依先前之宣示將股款匯回公司，致生損害於
    全體員工，惟此並非被告及與會幹部當時所得而知，究不得僅因吳祚欽個人之行
    為，推論被告及與會幹部當初主觀上存有取得不法利益或損害亞瑟公司利益之意
    圖。此外本院復查無其他積極證據足認被告涉有公訴人所指之犯行，不能證明被
    告犯罪，揆諸首揭說明，爰為被告無罪之諭知。
據上論斷，應依刑事訴訟法第三百零一條第一項，判決如主文。
本案經檢察官潘翠雪到庭執行職務
中      華      民      國      八十九      年      十二    月    五    日
                                  臺灣板橋地方法院刑事第一庭
                                      法  官  毛崑山
右正本證明與原本無異。
如不服本判決，應於判決送達後十日內，向本院提出上訴狀。
                                      書記官  章宏萱
中      華      民      國      八十九      年      十二    月    六    日


司法院資訊處製作；財團法人民間司法改革基金會備份。
